---
title: "Tarea 11 - Lectura Robusta de Archivos y Limpieza de Datos"
subtitle: "Manejo de Excepciones, I/O y Diccionarios en inventarios forestales"
author: "Jesus Enrique Flores Riera"
date: today
lang: es
format:
  html:
    toc: true
    theme: cosmo
    code-fold: true
    self-contained: true
  pdf:
    toc: true
    number-sections: true
    colorlinks: true
    geometry: margin=2.5cm
execute:
  echo: true
  warning: false
  message: false
---

# Introduccion

Este documento resuelve los Ejercicios 1 y 2 de la Tarea 0.11
implementando lectura robusta en Python (ejecutado), R y Julia
(codigo de referencia con eval:false).

---

# Ejercicio 1 - Limpiando un inventario forestal

## Python

## Ejercicio 1: Limpiando un inventario forestal (I/O y Excepciones)
A menudo recibimos datos de campo tomados manualmente que contienen errores tipográficos. Crea un script que realice lo siguiente:

Crea programáticamente un archivo llamado arboles_crudos.txt con el siguiente contenido (nota los errores intencionales en las latitudes y longitudes):

Especie,Latitud,Longitud
Roble,4.6097,-74.0817
Pino,4.6XYZ,-74.0900
Cedro,4.6150,-74.0850
Eucalipto,NULA,-74.0700
Nogal,4.6200,-74.0650
Escribe una función llamada limpiar_inventario que abra este archivo, lea línea por línea (omitiendo el encabezado) y utilice un bloque de manejo de excepciones (try-except / tryCatch) al intentar convertir las coordenadas a decimales (float / numeric).

Si la línea es válida, escríbela en un nuevo archivo llamado arboles_limpios.csv. Si falla, omítela pero imprime en consola una advertencia indicando qué especie tuvo el error.

```{python}
#| label: ej1-python
#| eval: false
import csv

datos_crudos = [
    ["Especie", "Latitud", "Longitud"],
    ["Roble",    "4.6097",  "-74.0817"],
    ["Pino",     "4.6XYZ",  "-74.0900"],
    ["Cedro",    "4.6150",  "-74.0850"],
    ["Eucalipto","NULA",    "-74.0700"],
    ["Nogal",    "4.6200",  "-74.0650"],
]

with open("arboles_crudos.txt", "w", encoding="utf-8") as f:
    for fila in datos_crudos:
        f.write(",".join(fila) + "
")

def limpiar_inventario(archivo_entrada, archivo_salida):
    validos = 0
    invalidos = 0
    with open(archivo_entrada, "r", encoding="utf-8") as entrada:
        lineas = entrada.readlines()
    with open(archivo_salida, "w", encoding="utf-8", newline="") as salida:
        writer = csv.writer(salida)
        writer.writerow(["especie", "latitud", "longitud"])
        for linea in lineas[1:]:
            campos = linea.strip().split(",")
            if len(campos) != 3:
                continue
            nombre  = campos[0].strip()
            lat_txt = campos[1].strip()
            lon_txt = campos[2].strip()
            try:
                lat = float(lat_txt)
                lon = float(lon_txt)
                writer.writerow([nombre, lat, lon])
                validos = validos + 1
            except ValueError:
                invalidos = invalidos + 1
                print("ADVERTENCIA:", nombre, "- lat invalida:", lat_txt)
    print("Registros validos :", validos)
    print("Registros omitidos:", invalidos)

limpiar_inventario("arboles_crudos.txt", "arboles_limpios.csv")

with open("arboles_limpios.csv") as f:
    print(f.read())
```

## R (referencia)

```{r}
#| label: ej1-r
#| eval: false
writeLines(c(
  "Especie,Latitud,Longitud",
  "Roble,4.6097,-74.0817",
  "Pino,4.6XYZ,-74.0900",
  "Cedro,4.6150,-74.0850",
  "Eucalipto,NULA,-74.0700",
  "Nogal,4.6200,-74.0650"
), "arboles_crudos.txt")

limpiar_inventario_r <- function(entrada, salida) {
  todas <- readLines(entrada)
  out   <- data.frame(especie=character(), latitud=numeric(),
                      longitud=numeric(), stringsAsFactors=FALSE)
  omitidos <- 0L
  for (linea in todas[-1]) {
    p     <- strsplit(trimws(linea), ",")[[1]]
    if (length(p) != 3) next
    lat_n <- suppressWarnings(as.numeric(trimws(p[2])))
    lon_n <- suppressWarnings(as.numeric(trimws(p[3])))
    if (is.na(lat_n) || is.na(lon_n)) {
      message("ADVERTENCIA: ", trimws(p[1]))
      omitidos <- omitidos + 1L
    } else {
      out <- rbind(out, data.frame(especie=trimws(p[1]),
                   latitud=lat_n, longitud=lon_n, stringsAsFactors=FALSE))
    }
  }
  write.csv(out, salida, row.names=FALSE, quote=FALSE)
  cat(sprintf("Validos: %d | Omitidos: %d
", nrow(out), omitidos))
}
limpiar_inventario_r("arboles_crudos.txt", "arboles_limpios_r.csv")
print(read.csv("arboles_limpios_r.csv"))
```

## Julia (referencia)

```{julia}
#| label: ej1-julia
#| eval: false
using Printf
lineas = ["Especie,Latitud,Longitud","Roble,4.6097,-74.0817",
          "Pino,4.6XYZ,-74.0900","Cedro,4.6150,-74.0850",
          "Eucalipto,NULA,-74.0700","Nogal,4.6200,-74.0650"]
open("arboles_crudos.txt","w") do f; write(f, join(lineas,"
")*"
"); end
function limpiar_inv(ent, sal)
    v=i=0
    open(sal,"w") do fo
        write(fo,"especie,latitud,longitud
")
        open(ent,"r") do fi
            for ln in readlines(fi)[2:end]
                p=strip.(split(strip(ln),","))
                length(p)!=3 && continue
                try
                    lat=parse(Float64,p[2]); lon=parse(Float64,p[3])
                    write(fo,string(p[1])*","*string(lat)*","*string(lon)*"
"); v+=1
                catch; i+=1; println("ADVERTENCIA: "*string(p[1])); end
            end
        end
    end
    @printf("Validos: %d | Omitidos: %d
",v,i)
end
limpiar_inv("arboles_crudos.txt","arboles_limpios.csv")
```

---

# Ejercicio 2 - Analizando datos estructurados

## Python
## Ejercicio 2: Analizando datos estructurados (Diccionarios y Listas)
Vamos a tomar los datos limpios y pasarlos a la memoria estructurada de nuestro programa:

Crea una función cargar_datos_espaciales que lea el archivo arboles_limpios.csv que generaste en el Ejercicio 1.
Por cada línea, crea un Diccionario (o Lista nombrada en R) con las llaves especie, latitud y longitud.
Almacena todos esos diccionarios en una Lista o Arreglo principal.
Recorre esa lista final y calcula programáticamente cuál es la latitud promedio de los árboles válidos, imprimiendo el resultado en consola.


```{python}
#| label: ej2-python
#| eval: false

def cargar_datos_espaciales(archivo_csv):
    registros = []
    with open(archivo_csv, "r", encoding="utf-8") as f:
        lector = csv.DictReader(f)
        for fila in lector:
            registro = {
                "especie"  : fila["especie"].strip(),
                "latitud"  : float(fila["latitud"]),
                "longitud" : float(fila["longitud"])
            }
            registros.append(registro)
    return registros

arboles  = cargar_datos_espaciales("arboles_limpios.csv")
lat_suma = 0.0
for a in arboles:
    print("  ", a["especie"], "lat=", a["latitud"])
    lat_suma = lat_suma + a["latitud"]

lat_prom = lat_suma / len(arboles)
norte    = max(arboles, key=lambda x: x["latitud"])
print("Latitud promedio :", round(lat_prom, 4))
print("Arbol mas norte  :", norte["especie"])
```

## R (referencia)

```{r}
#| label: ej2-r
#| eval: false
df_in <- read.csv("arboles_limpios_r.csv", stringsAsFactors=FALSE)
cargar_datos_r <- function(df) {
  lapply(seq_len(nrow(df)), function(i)
    list(especie=df[i,"especie"], latitud=df[i,"latitud"], longitud=df[i,"longitud"]))
}
arboles_r   <- cargar_datos_r(df_in)
latitudes_r <- sapply(arboles_r, function(x) x[["latitud"]])
idx         <- which.max(latitudes_r)
for (a in arboles_r) cat(sprintf("  %-12s lat=%.4f
", a[["especie"]], a[["latitud"]]))
cat(sprintf("
Latitud promedio: %.4f
", mean(latitudes_r)))
cat(sprintf("Arbol mas norte : %s
", arboles_r[[idx]][["especie"]]))
```

## Julia (referencia)

```{julia}
#| label: ej2-julia
#| eval: false
using Printf
function cargar_datos(archivo)
    recs=Vector{Dict{Symbol,Any}}()
    open(archivo,"r") do f
        for ln in readlines(f)[2:end]
            p=strip.(split(strip(ln),","))
            length(p)!=3 && continue
            push!(recs,Dict(:especie=>String(p[1]),
                :latitud=>parse(Float64,p[2]),:longitud=>parse(Float64,p[3])))
        end
    end; return recs
end
arb=cargar_datos("arboles_limpios.csv")
lats=[a[:latitud] for a in arb]
for a in arb; @printf("  %-12s lat=%.4f
",a[:especie],a[:latitud]); end
@printf("Latitud promedio: %.4f
",sum(lats)/length(lats))
```

---

# Preguntas de Reflexion

## 1. Por que usar try-catch

Sin manejo de excepciones, un error en el registro 499999 de un
archivo con 500000 filas detiene todo el programa y pierde el
trabajo previo. Con try-except y tryCatch el error se captura,
se imprime una advertencia y el ciclo continua.

```{python}
#| label: demo-excepcion
#| eval: false
#| code-fold: false

datos = ["4.6097", "4.6XYZ", "4.6150", "NULA", "4.6200"]

print("SIN manejo de excepciones:")
try:
    for v in datos:
        numero = float(v)
        print("  OK:", numero)
except ValueError as err:
    print("  ERROR FATAL:", err)
    print("  Valores restantes NO procesados.")

print("CON manejo de excepciones:")
for v in datos:
    try:
        numero = float(v)
        print("  OK:", round(numero, 4))
    except ValueError:
        print("  ADVERTENCIA:", v, "invalido. Continuando...")
```

## 2. Gestion de recursos: with vs do-end vs close()

Dejar archivos abiertos agota los descriptores del sistema operativo,
corrompe datos en el buffer y genera bloqueos en redes NFS.
Python usa with open para cierre automatico. Julia usa open do end.
R requiere on.exit(close(con), add=TRUE).

## 3. La funcion de strip() y split()

Los archivos de campo tienen caracteres invisibles como saltos de
linea de Windows que hacen fallar float() sin ninguna pista visible.
strip() y trimws() los eliminan antes de la conversion. split() y
strsplit() dividen cada linea en sus campos correctos.

---

# Conclusiones

1. El manejo de excepciones garantiza que un dato corrupto no destruya
   miles de registros validos.
2. Los patrones with y do-end son mas seguros que close manual.
3. strip() y split() son la primera linea de defensa contra errores
   invisibles en datos de campo.
4. Los diccionarios hacen el codigo autoexplicativo y resistente a
   cambios en el esquema del CSV.
